臺灣臺南地方法院民事判決　　　　　　100年度家訴字第224號
原　　　告　台新國際商業銀行股份有限公司
法定代理人　蔡 榮 棟
訴訟代理人　胡 佑 彬
被　　　告　黃 永 興
　　　　　　黃陳淑華
上列當事人間請求宣告改用分別財產制事件，經本院於民國100
年8月2日言詞辯論終結，判決如下：
    主      文
被告黃永興與被告黃陳淑華間之夫妻財產制改用分別財產制。
訴訟費用新臺幣參仟元由被告負擔。
    事實及理由
壹、程序方面：
    被告黃永興未於言詞辯論期日到場，核無民事訴訟法第386
    條所列各款情形，爰依原告之聲請，由其一造辯論而為判決
    。
貳、實體方面：
一、本件原告起訴主張：
  (一)被告即債務人黃永興積欠原告債務達新臺幣（下同）405,23
    8元，其中3,099,621元自民國95年9月26日起至清償日止按
    週年利率百分之20計算之利息，經原告數次催索，被告黃永
    興置之不理，迄未償還上開債務。嗣原告向鈞院聲請對被告
    黃永興強制執行，即鈞院100年度司執字第42177號清償貸款
    執行事件，因執行無效果，發還債權憑證；另調被告黃永興
    最新年度國稅局清單後，亦無可供執行之財產。
  (二)被告黃永興與被告黃陳淑華二人目前婚姻關係仍存續中，未
    向鈞院聲請辦理夫妻分別財產契約登記。按夫妻未以契約訂
    立夫妻財產制者，除民法另有規定外，以法定財產制，為其
    夫妻財產制，債權人對於夫妻一方之財產已為扣押，而未得
    受清償時，法院因債權人之聲請，得宣告改用分別財產制，
    第1005條、1011條分別定有明文。又所謂未得受清償，包括
    全無可扣押之物或所扣押之物數量不足，及所扣押之財產不
    足清償該為扣押債債權人債權等情形，最高法院89年度台上
    字第854判決意旨足資參照。又民法第1101條之立法意旨係
    為貫徹物權法定主義及保護交易安全，同時避免夫妻藉登記
    夫妻財產制之方式，逃避債權人之強制執行。
  (三)揆之前揭事實說明，被告黃永興向原告借款未依約清償，經
    原告取得執行名義後，聲請法院強制執行結果，尚有如前所
    述之本金、利息及違約金未獲清償，被告黃永興名下亦無可
    供扣押執行之財產。是原告訴請裁判被告黃永興與被告黃陳
    淑華間之夫妻財產制改用分別財產制，於法洵屬有據。並聲
    明：請宣告被告黃永興與被告黃陳淑華間夫妻財產制改用分
    別財產制。
二、被告則以：
  (一)被告黃永興部分：
    被告黃永興未於言詞辯論期日到場，亦未提出書狀作任何聲
    明或陳述。
  (二)被告黃陳淑華部分：被告黃陳淑華只是一般家庭主婦，並不
    懂所謂夫妻分別財產制的法律，「臺南市○○區○○路一段
    700巷91之2號」房屋現仍貸款中，且被告黃陳淑華罹患乳癌
    ，於94年間開刀治療，因身體因素無法工作，僅偶而從事家
    庭手工，依靠兩名子女有限貼補生活費用及房屋貸款，被告
    黃陳淑華僅有此唯一的老舊房屋可以遮風避雨。被告二人雖
    為夫妻關係，但對於被告黃永興在外積欠負債，被告黃陳淑
    華一無所知，被告黃永興很少拿錢回來，且被告黃永興與原
    告間之借貸關係，被告黃陳淑華並無擔保及簽名，被告黃陳
    淑華對於被告黃永興之債務沒有任何清償責任等語，資為抗
    辯，並聲明：原告之訴駁回。
三、得心證之理由：
  (一)按夫妻未以契約訂立夫妻財產制者，除本法另有規定外，以
    以法定財產制為其夫妻財產制，民法第1005條定有明文。次
    按債權人對於夫妻一方之財產已為扣押，而未得受清償時，
    法院因債權人之聲請，得宣告改用分別財產制，民法第1011
    條亦規定甚明。而所謂未得受清償，包括全無可扣押之物或
    所扣押之物數量不足及所扣押之財產不足清償該為扣押之債
    權人債權等情形，最高法院89年度台上字第854 號判決可資
    參照。又此法條立法意旨，為貫徹物權法定主義及保護交易
    安全，同時避免夫妻藉登記夫妻財產制之方式，逃避債權人
    之強制執行。
  (二)原告主張被告即債務人黃永興積欠原告債務達新臺幣（下同
    ）405,23 8元，其中3,099,621元自民國95年9月26日起至清
    償日止按週年利率百分之20計算之利息，經原告數次催索，
    被告黃永興置之不理，迄未償還上開債務。嗣原告向鈞院聲
    請對被告黃永興強制執行，即鈞院100年度司執字第42177號
    清償貸款執行事件，因執行無效果，發還債權憑證；另調被
    告黃永興最新年度國稅局清單後，亦無可供執行之財產。以
    及被告黃永興與被告黃陳淑華為夫妻關係，結婚後並未約定
    夫妻分別財產制契約，應以法定財產制為其夫妻財產制之事
    實，業據原告提出南院龍100司執迅字第42177號函、國稅局
    98年度財產所得清單、本院函查公文/網路公告各1份（均影
    本）、戶籍謄本2份為證，並經本院依職權調閱本院99年度
    司促字第30502號清償貸款聲請卷宗、100司執字第42177號
    清償貸款強制執行卷宗核閱無誤，且上開事實均為被告所不
    爭執，自足信原告主張上開事實為真正。
  (三)被告黃陳淑華固辯稱：這債務是被告黃永興欠原告的錢，伊
    不知道，伊不能表示什麼意見云云（見本院100年8月2日言
    詞辯論筆錄）。惟查，本件訴訟僅就被告間之夫妻財產制應
    否改用分別財產制加以審認，至於原告將來是否欲就登記被
    告黃陳淑華名下之夫妻財產為任何主張？或被告黃陳淑華於
    該訴訟中得否抗辯無庸給付被告黃永興夫妻財產？或被告黃
    陳淑華有無給付原告金錢之法律上義務？均非本件訴訟所得
    加以審究，應俟日後原告是否提起其他訴訟時，被告再爭執
    抗辯之，則被告前揭抗辯自不影響本件訴訟之認定。
  (四)查本件原告為被告黃永興之債權人，現因被告黃永興之財產
    無執行實益，原告債權無法受清償，已如前述。揆諸前揭規
    定意旨，原告自得聲請法院宣告被告二人間之夫妻財產制改
    用分別財產制。從而，原告依據民法第1011條規定，請求本
    院將被告黃永興與被告黃陳淑華二人之法定夫妻財產制，宣
    告改用分別財產制，屬有理由，應予准許。
四、本件訴訟費用應由敗訴之被告共同負擔。經查，原告支出第
    一審訴訟費用（裁判費）3,000元，應由被告負擔，爰確定
    如主文第二項所示。
五、據上論結，本件原告之訴為有理由，依民事訴訟法第385條
    第1項前段、第78條、第85條第1項前段、第87條第1項，判
    決如主文。
中    華    民    國   100    年    8     月    4     日
                  家事法庭    法  官  鄭  彩  鳳
以上正本係照原本作成。
如對本判決上訴，須於判決送達後20日內向本院提出上訴狀。如
委任律師提起上訴者，應一併繳納上訴審裁判費。
中    華    民    國   100    年    8     月    4     日
                              書記官  陳  世  明